【裁判字號】    98,訴,1873
【裁判日期】    980928
【裁判案由】    毒品危害防制條例
【裁判全文】
臺灣臺中地方法院刑事判決              98年度訴字第1873號
公  訴  人  臺灣臺中地方法院檢察署檢察官
被      告  甲○○
                    6號
選任辯護人  蔡瑞煙律師
上列被告因違反毒品危害防制條例案件，經檢察官提起公訴（98
年度毒偵字第886號），本院判決如下：
    主    文
甲○○無罪。
    理    由
一、公訴意旨係以：被告甲○○前因施用毒品案件，經本院裁定
    送勒戒處所施以觀察、勒戒後，認有繼續施用毒品之傾向，
    ，再經送強制戒治，於民國96年4月13日執行完畢釋放，並
    由臺灣臺中地方法院檢察署檢察官為不起訴處分確定。詎其
    仍不知悔悟，復基於施用第一級毒品之犯意，於97年10月13
    日下午3時45分許起為警採尿前往前回溯96小時內之某時，
    在不詳地點，施用海洛因1次，嗣於97年10月13日下午3時45
    分許，在臺中縣警察局豐原分局，得其同意而採集尿液送驗
    後，結果呈嗎啡、可待因陽性反應而查獲，因認被告涉有違
    反毒品危害防制條例第10條第1項之施用第一級毒品罪嫌。
二、按犯罪事實應依證據認定之，無證據不得認定犯罪事實，刑
    事訴訟法第154條第2項定有明文。次按所謂認定犯罪事實之
    證據，係指足以認定被告確有犯罪行為之積極證據而言，該
    項證據自須適合於被告犯罪事實之認定，始得採為斷罪之資
    料；又認定不利於被告之事實，須依積極證據，苟積極證據
    不足為不利於被告事實之認定時，即應為有利於被告之認定
    ，更不必有何有利之證據；事實之認定，應憑證據，如未能
    發現相當確實證據，或證據不足以證明，自不能以推測或擬
    制之方法，以為裁判之基礎，最高法院29年上字第3105號、
    30年上字第816號、40年台上字第86號判例可資參照。
三、公訴人起訴被告涉犯施用第一級毒品罪嫌，無非係以被告為
    警採集之尿液檢驗報告呈嗎啡、可待因陽性反應，且嗎啡與
    可待因之含量比例，大於2比1，有應受尿液採驗人尿液檢體
    採集送驗紀錄表、中山醫學大學附設醫院藥物濫用檢測中心
    檢驗報告、法務部調查局90年8月23日（90）陸（一）字第
    90054264號函各1份附卷可稽等，為其主要論據。
四、訊據被告堅決否認有何施用海洛因犯行，辯稱：伊於採尿前
    曾服用感冒藥，伊確實沒有施用海洛因，伊前係因檢察事務
    官說可喝美沙同處理，才一度坦承施用海洛因等語。經查：
（一）被告為警列管毒品人口，經警通知於97年10月13日到場採
      集尿液後，送中山醫學大學附設醫院藥物濫用檢測中心於
      97年10月30日檢驗結果，呈可待因、嗎啡陽性反應，其濃
      度僅分別為464ng/ml、1865ng/ml，有應受尿液採驗人尿
      液檢體採集送驗紀錄表、中山醫學大學附設醫院藥物濫用
      檢測中心檢驗報告各1份在卷。
（二）被告前於97年10月11日因急性上呼吸道感染至杏豐醫院就
      診，並經醫師開立處方箋用藥，且所開給之藥水為Brown
      Mixture一瓶等情，此有被告提出之杏豐醫院門診紀錄單1
      紙（98年度毒偵字地886號卷第17頁）及杏豐醫院98年6
      月24日杏詮字第098062401號函及函附被告病歷資料（本
      院卷第29至39頁）在卷。
（三）本院檢附上開驗尿報告、領藥單及上開Brown Mixture 藥
      水，函詢本案尿液檢驗機關即中山醫學大學附設醫院中港
      分院及法務部法醫研究所略以：「（一）依正常劑量服用
      Brown Mixture後對其檢驗尿液，是否會呈現如附件尿液
      檢驗報告所示之陽性反應? （二）服用前揭藥劑或係服用
      海洛因，於檢驗上能否予以區別? 區別標準為何? （三）
      依法務部調查局90年8月23日（90）陸（一）字第9005426
      4號函所載意旨: 『服用含可待因之威冒藥，必需〈尿液
      中〉可待因含量遠大於嗎啡含量，而根據美國臨床化學協
      會出版之文獻資料，每毫升尿液中總可待因含量大於300m
      g，且嗎啡與可待因含量比小於2比1，才研判應係服用可
      待因所致。』本件檢驗結果是否得判斷非係服用前揭藥物
      或其它如附件門診紀錄單所示藥物所致? 」。嗣中山醫學
      大學附設醫院中港分院於98年7月17日以中山醫港98川仁
      字第0980006244號函覆略以：「一、Bown Mixtrue含鴉片
      粉（內含10.0～10.5%嗎啡）或鴉片酊（內含0.9～1.1%
      嗎啡）等服用後，有可能檢出嗎啡或可待因陽性結果，見
      附件195頁摘要。二、受檢個案原始編號:IＺ00000000000
      (實驗編號:0000000)，於2008/10/11看診，2008/10/13
      採尿，確認檢驗結果可待因為464ng/m L:嗎啡為1865ng/m
      L，嗎啡與可待因比值約為4.01，若個案依醫師處方頻率
      用藥，依文獻第200頁TableV得知，不排除可能因服用Bro
      wn Mixtrue，而造成嗎啡與可待因陽性結果。三、6-acet
      ylm orphin e(6-AM)為施用海洛因的鐵證，其為海洛因特
      有的代謝物，故惟有檢驗6-AM，才能區別此個案為施用海
      洛因抑或Brown MIixtrue）」等語（本院卷第53、54頁）
      。法務部法醫研究所亦於98年8月10日以法醫毒字第09800
      03643號函覆稱：「二、複方甘草合劑錠」收載於中華藥
      典第二版，至今臨床上還廣為使用於鎮咳止喘。複方甘草
      合劑錠製劑成分包括阿片粉、甘草浸膏、酒石酸銻鉀、安
      息香酸、樟腦、茴香油等原料，國內現有之複方甘草合劑
      藥品，有錠劑與溶液劑兩種劑型，錠劑含鴉片粉，溶液劑
      則含有鴉片酊或鴉片樟腦酊或不含鴉片三種類型，依據中
      華藥典第五版記載，鴉片粉（powdered opium）含無水嗎
      啡應為10.0～10.5%，鴉片酊（opium tincture）每100ml
      含無水嗎啡應為0.90～1.10g，鴉片樟腦酊（camphorated
      opium tincture）每100ml含無水嗎啡應為45～55mg。依
      藥品含量規定換算，則：（一）錠劑（含鴉片粉）: 每錠
      含2.5mg鴉片粉，鴉片粉含無水嗎啡應為10.0～10.5%，因
      此每一錠約含嗎啡0.250～0.263mg。（二）液劑（含鴉片
      酊）: 每毫升含鴉片酊0.0 12ml，鴉片酊每100ml含無水
      嗎啡應為0.90～1.10g，因此每一毫升約含嗎啡0.108～
      0.132m g。（三）液劑（含鴉片樟腦酊）: 每毫升含鴉片
      樟腦酊0.12ml，鴉月樟腦酊每100ml含無水嗎啡應為45～
      55mg，因此每一毫升約合嗎啡0.054～0.066mg。三、依複
      方甘草合劑藥品標示建議使用量推算其攝入嗎啡量：（一
      ）錠劑（含鴉片粉）: 每次一至二錠，一日三～四次，推
      算單次嗎啡攝入量約為0.250～0.525mg。（二）液劑（含
      鴉片酊）: 每次5ml，一日三～四次，推算單次嗎啡攝入
      量約為0. 540～0.660mg。（三）液劑（含鴉片樟腦酊）:
      每次10ml，一日三～四次，推算單次嗎啡攝入量約為0.54
      0～0.660 mg。四、由上述之資料顯示，複方甘草合劑一
      般治療用量下，單次所攝入嗎啡量約為0.250至0.660mg，
      其與海洛因一般常用量5～10mg比較，略算即海洛因施用
      量約為複方甘草合劑之十至二十倍，若為濫用之成癮者更
      可能高達百倍以上。因此由尿液檢出嗎啡濃度高低應可作
      為區別服用複方甘草合劑或使用海洛因毒品指標之一。依
      本所自行研究結果為: 在複方甘草合劑正常治療劑量下其
      尿液中morphine濃度不易超過4000ng/ml;至於在尿液中
      code ine濃度方面，服用溶液劑者不易超過2500ng/mnl，
      服用錠劑則通常在500ng/ml以內。五、查來文所附中山醫
      學大學附設醫院之檢驗報告影本得知，受檢者尿中可待因
      464ng/mL、嗎啡1865ng/mL，檢驗結果呈可待因及嗎啡陽
      性反應，該陽性反應可能係使用含可待因、嗎啡之藥品或
      海洛因毒品所致。六、經檢視來文所附杏豐醫院病患甲○
      ○就診說明及處方簽，97年10月11日處方上所列藥品『
      BROWN MIXTURE』（1天4次，共3天量），該藥品含鴉片樟
      腦酊，在鴉片樟腦酊中含嗎啡及可待因成分，與該受檢者
      於97年10月13日採尿受檢時間吻合，該劑量可導致尿液檢
      查呈可待因及嗎啡陽性反應，因此該受檢者之可待因及嗎
      啡陽性反應可視為醫療用藥所致」等語（本院卷第65至67
      頁），是堪認被告服用該Brown Mixture之結果，尿液中
      確有可能檢出前揭嗎啡及可待因陽性之結果，從而自難僅
      以本案被告驗尿結果呈上揭陽性反應，即憑為被告施用海
      洛因犯行之認定。
（四）另公訴人並未聲請採驗被告頭髮為前揭6-AM之檢驗，又起
      訴書所指被告吸食毒品時間迄今已近一年，按頭髮生長速
      度平均1.2至1.5cm/月，被告現今之頭髮亦已無從採驗，
      再法院並不負搜集被告不利證據之義務，本院自無依職權
      採驗之必要。
（五）末以被告固於98年3月24日檢察事務官訊問時曾一度對犯
      罪事實為自白，惟被告於訊問之初即否認犯行，嗣亦確係
      於檢察事務官表示如承認可為緩起訴處分後等語後，始為
      犯罪之自白，此有詢問筆錄可稽 (98年度偵字第886號卷
      第6、7頁)，是被告此部分自白是否與事實相符，自非無
      疑。
五、綜上所述，被告所採尿液中驗出有可待因及嗎啡之陽性反應
    ，既可合理懷疑並非施用海洛因所致，而被告於偵查中所為
    自白亦難逕認與事實相符，公訴人復未舉出其他證據證明被
    告確有施用第一級毒品之犯行，揆諸首揭之說明，應認被告
    犯罪尚屬不能證明，自應為其無罪之諭知。
據上論斷，應依刑事訴訟法第301條第1項，判決如主文。
中    華    民    國    98    年    9     月    28    日
                  刑事第十五庭  審判長法  官  江奇峰
                                      法  官  林學晴
                                      法  官  郭書豪
上為正本係照原本作成
如不服本判決應於收受判決後10日內向本院提出上訴書狀，並應
敘述具體理由；其未敘述上訴理由者，應於上訴期間屆滿後20日
內向本院補提理由書（均須按他造當事人之人數附繕本）「切勿
逕送上級法院」。
                                     書記官  陳美虹
中    華    民    國    98    年    9     月    28    日


司法院資訊處製作；財團法人民間司法改革基金會備份。
